【裁判字號】    97,訴,49
【裁判日期】    970529
【裁判案由】    返還消費寄託物
【裁判全文】
臺灣桃園地方法院民事判決                97年度訴字第49號
原      告  丙○○
                        巷2號.
訴訟代理人  歐龍山律師
被      告  台北富邦商業銀行股份有限公司大湳分公司
法定代理人  甲○○
訴訟代理人  乙○○
上當事人間請求返還消費寄託物事件，本院於民國97年2 月14日
言詞辯論終結，判決如下：
    主      文
被告應給付原告新台幣伍拾柒萬捌仟貳佰參拾肆元及自民國九十
七年三月二十七日起至清償日止，按週年利率百分之五計算之利
息。
訴訟費用由被告負擔。
    事實及理由
壹、程序部分
一、按訴狀送達後，不得將原訴變更或追加他訴，但擴張或減縮
    應受判決事項之聲明者，不在此限，民事訴訟法第255 條第
    1 項第3 款定有明文。
二、原告起訴原請求被告應給付原告新台幣（以下除特別註明為
    紐西蘭幣外，均為新台幣）586,117 元1 角，及自起訴狀繕
    本送達之翌日起至清償日止按週年利率百分之5 計算之利息
    。嗣於民國97年4 月1 日具狀減縮聲明為：被告應給付原告
    576,306 元，及自同年3 月27日起至清償日止，按週年利率
    百分之5 計算之利息。其後又於同年4 月17日再具狀擴張聲
    明為：被告應給付原告578,234 元，及自97年3 月27日起至
    清償日止，按週年利率百分之5 計算之利息。以上分別屬訴
    之聲明之減縮或擴張，核符前揭法條規定，應予准許。
貳、實體部分
一、原告主張：(一)原告之生父為欽佩、生母為蔡玉。欽佩與蔡玉
    生有原告、長子欽景陽、次子欽景泰。詎原告生父欽佩於56
    年12月29日死亡。原告之生母蔡玉於58年9 月10日改嫁訴外
    人張照華，原告之兄欽景泰於67年8 月29日經繼父張照華收
    養為養子，改從養父姓，嗣再改姓名為「張耀元」。張照華
    於71年4 月25日死亡，蔡玉於87年4 月28日死亡，欽景陽於
    93年7 月18日死亡，張耀元於95年5 月10日死亡。(二)有關夫
    妻之一方收養他方之子女為養子女時，該子女與其生母（或
    生父）間之權利義務關係是否終止，或仍繼續乙節。依96年
    5 月25日修正民法第1077條增訂第2 項規定：養子女與本生
    父母及其親屬間之權利義務關係，於收養存續中，停止之。
    但夫妻之一方收養他方子女時，他方與其子女之權利義務不
    因收養而受影響（法務部77年8 月10日法77律字第13157 號
    函亦採相同之見解），亦即認養子女與生父或生母之權利義
    務關係仍尚存在。張照華與蔡玉結婚後，收養張耀元為養子
    ，依上揭規定，張耀元與生母蔡玉間之權利義務關係，不受
    影響，則張耀元與原告間之本生兄弟姐妹關係，亦仍存續。
    張耀元無配偶及子女，養父張照華、生母蔡玉、本生兄弟欽
    景陽及張耀元先後死亡，原告即為張耀元之唯一繼承人。(三)
    張耀元於生前在被告留有紐西蘭之外幣定期存款，於起訴時
    為23598.36紐西蘭幣，至97年3 月26日原告解約時24101.84
    紐西蘭幣，其與原告為消費寄託關係。依民法602 條準用消
    費借貸之規定，應以同法480 條定以特種貨幣為計算者，可
    按返還時返還地之市價以通用貨幣償還之。本件自應以原告
    解約日即97年3 月26日新台幣與紐西蘭幣之兌換比率計算返
    還新台幣，經換算結果被告應返還原告578, 234元。(四)爰依
    消費寄託及繼承之法律關係，請求原告返還上開存款及其法
    定遲延利息。並聲明：被告應給付原告578,23 4元及自97年
    3 月27日起至清償日止按週年利率百分之5 計算之利息。
二、被告雖不否認原告為張耀元之本生兄弟姐妹，惟辯稱：原告
    並非張耀元之繼承人。其理由如下：(一)依民法1083條規定之
    反面解釋，養子女與本生父母之權利義務關係，自收養時起
    即告終止。故養子女與本生父母及兄弟姐妹於收養關係存續
    期間，相互間不發生繼承權。(二)原告雖援引96年5 月23日修
    正之民法第1077條增訂第2 項規定：「養子女與本生父母及
    其親屬間之權利義務，於收養關係存續中停止之。但夫妻之
    一方收養他方之子女時，他方與其子女之權利義務，不因收
    養而受影響。」。然上開條文僅規定夫妻之一方收養他方之
    子女為養子女時，他方（即本生父母）與養子女間之關係不
    受影響，但未規定擴及其他親屬（如本生兄弟姐妹），從而
    ，養子女與其本生兄弟間之權利義務關係，仍應適用民法第
    10 77 條第2 項前段、第1083條規定，於收養關係未終止前
    ，仍處於停止狀態，互不繼承。(三)原告所援引之法務部77年
    8 月10日法77律字第13157 號函釋，實與民法修正後第1077
    條第3 項之規定相符，惟該條文係指收養者於收養子女後與
    該養子女之生父或生母結婚所為之規定，與本件係養父與本
    生父母先結婚後再收養情形不同，當不得據以援用。(四)依內
    政部96年5 月31日所發內授中辦字第0960046488號函之「繼
    承登記法令補充規定」第20點之後段亦規定「同胞兄弟姐妹
    被他人收養者，於收養關係未終止前，對其同胞兄弟姐妹之
    繼承權當暫時停止」。本件張耀元係於67年間為張照華所收
    養，於收養關係存續中，與本生兄弟姐妹間之權利義務關係
    處於停止狀態，互不繼承。張耀元死亡時，仍為張照華之養
    子，渠等之收養關係既未終止，依民法第1083條反面解釋，
    原告顯非張耀元之繼承人，對其存款無繼承權。並答辯聲明
    ：原告之訴駁回。
三、兩造不爭執事項：
  (一)原告之生父為欽佩、生母為蔡玉，欽佩與蔡玉生有原告，及
    長子欽景陽、次子欽景泰。原告之生父欽佩於56年12月29日
    死亡，原告之生母蔡玉於58年9 月10日改嫁張照華。蔡玉之
    次子欽景泰於67年8 月29日經繼父張照華收養為養子，從養
    父姓，再改姓名為張耀元。嗣張照華於71年4 月25日死亡，
    蔡玉於87年4 月28日死亡，欽景陽於93年7 月18日死亡，張
    耀元於95年5 月10日死亡，且張耀元為原告之本生兄弟等情
    ，有戶籍謄本及死亡證明書在卷可稽（見本院卷第9 頁至第
    18頁）。
  (二)張耀元於被告留存有紐西蘭外幣定期存款，於原告起訴時金
    額為23,598.36 紐西蘭幣，至97年3 月26日原告解約時為24
    ,101.84 紐西蘭幣，當日紐西蘭幣與新台幣兌換買入匯率為
    23.9913 元。
四、兩造爭執事項及本院判斷
    兩造爭執事項及本院應予審究者在於：(一)收養及繼承關係發
    生於96年5 月23日民法親屬編及97年1 月2 日繼承編修正施
    行前，是否有新修正民法親屬、繼承編之適用？(二)夫妻之一
    方收養他方子女為養子，該養子女與本生父母及本生兄弟間
    之關係是否回復？(三)原告主張繼承張耀元於被告留存之紐西
    蘭外幣存款，是否有理由？(四)如有理由，原告究係可請求以
    紐西蘭幣抑或是新台幣返還？其金額若干？茲將本院判斷之
    心證，詳述如下：
  (一)按96年5 月23日新修正民法親屬編施行法第11條規定：「收
    養關係雖在民法親屬編施行前發生者，自施行之日起有民法
    親屬編所定之效力。」。查張耀元係於67年8 月27日為張照
    華收養，有其戶籍謄本供參，其收養關係雖在民法親屬編修
    正前發生，然依上揭規定，自上開新修正親屬編施行之日即
    96 年5月25日起有該親屬編所定之效力。
  (二)又夫妻之一方收養他方之子女為養子女時，此時該養子女與
    本生父或母之關係為何？與本生兄弟姐妹之關係又如何？舊
    民法親屬編並無明文。依97年1 月2 日修正之民法繼承編施
    行法第8 條規定：「繼承開始在民法繼承編施行前，被繼承
    人無直系血親卑親屬，依當時之法律亦無其他繼承人者，自
    施行之日起，依民法繼承編之規定，定其繼承人。」。本件
    張耀元係於95年5 月10日死亡，且其無配偶及子女，有其戶
    籍謄本及死亡證明書可稽，被告對此亦不爭執，堪認張耀元
    於死亡時，並無直系血親卑親屬，且依其死亡時之法律規定
    ，亦無其他繼承人，依上揭規定，自應依新修正之民法繼承
    編規定，定其繼承之法律關係。
  (三)次按96年5 月23日修正第1077條第1 項、第2 規定：「養子
    女與養父母及其親屬間之關係，除法律另有規定外，與婚生
    子女同。養子女與本生父母及其親屬間之權利義務，於收養
    關係存續中停止之。但夫妻之一方收養他方之子女時，他方
    與其子女之權利義務，不因收養而受影響。」，揆諸其立法
    理由係因養子女於收養關係存續中，與其生父母之天然血親
    雖仍存在（大法官釋字第28號解釋意旨參照），惟其間之權
    利義務關係則處於停止狀態，其目的係不欲使子女與其本生
    父母與養父母間同時存在有雙重實質內容相同之親子關係。
    然無論依96年5 月23日修正前或修正後民法親屬編第1074條
    均規定：夫妻之一方，收養他方之子女者，得單獨收養。俾
    使夫妻之一方收養他方之子女時，該子女例外的得同時保有
    本生父與養母或本生母與養父間之親子關係，蓋生父或生母
    與其子女原具有天然血親關係，無待於再為收養，且如堅持
    該子女不得同時保有雙重之親子關係，則於生父或生母再婚
    而由繼母或繼父收養時，反而讓子女與其本生父或母成為姻
    親關係，顯非人倫之常。
  (四)其次，同上條文第3 項明定：「收養者收養子女後，與養子
    女之本生父或母結婚時，養子女回復與本生父或母及其親屬
    間之權利義務。但第三人已取得之權利，不受影響。」，其
    立法理由則為：「於收養者收養養子女後，與養子女之本生
    父或母結婚之情形，因收養者收養養子女時，該養子女與其
    本生父或母之權利義務關係處於停止狀態，嗣後如收養者與
    被收養者之生父或生母結婚，該子女與其本生父或母及其親
    屬間之權利義務關係自應回復，以避免產生其間自然血親關
    係存在，卻為姻親關係之矛盾現象，惟第三人已取得之權利
    ，不受影響，自屬當然。
  (五)就上開新修正民法第1077條第3 項、第2 項合併觀之，第3
    項既規定於收養者收養子女後，與養子女之本生父或母結婚
    時，養子女回復與本生父或母及其親屬間之權利義務；則在
    同條第2 項情形，即夫妻之一方先結婚後再收養他方之子女
    時，依同一法律上理由，亦應認為被收養者與其生父或生母
    及「其親屬」之權利義務回復。其理由在於，如果認為於上
    開第2 項規定情形，養子女與其他親屬（含本生兄弟姐妹）
    之關係不回復，顯然僅係因「收養前結婚」與「收養後結婚
    」，而有認定兩歧之結果，殊非立法之本意。從而，依上揭
    規定，張耀元之生母與張照華結婚後，張耀元既為繼父張照
    華所收養，則張耀元與生母蔡玉之關係並未終止，原告為張
    耀元之本生兄弟姐妹，為其遺產之第三順位繼承人。張耀元
    並無配偶及子女，養父張照華、生母蔡玉，本生兄弟欽景陽
    先後死亡，為兩造所不爭執，足證原告即為張耀元之唯一繼
    承人之事實，應堪採認。職是，原告請求繼承張耀元於被告
    所遺留之紐西蘭外幣存款，洵屬有據。
  (六)再者，「寄託物為代替物時，如約定寄託物之所有權移轉於
    受寄人，並由受寄人以種類、品質、數量相同之物返還者，
    為消費寄託。自受寄人受領該物時起，準用關於消費借貸之
    規定。」；復按「本法稱定期存款，謂有一定時期之限制，
    存款人憑存單或依約定方式提取之存款」，民法第602 條第
    1 項、銀行法第8 條分別定有明文。且銀行接受定期存款（
    即銀行法第8 條之定期存款）者，其與存款戶間係發生消費
    寄託關係，有最高法院81年度台上字第1875號判決意旨可資
    參照。
  (七)經查，張耀元在被告留存有紐西蘭外幣存款，係「每月自動
    轉期存期1 個月」之定期存款，上開外幣存款之存入憑條上
    有約定條款，如存款人未解約，則被告每月均將該存款自動
    繼續轉存，該存款為銀行法第8 條之定期存款，是張耀元與
    被告為消費寄託關係；存款人得中途解約，惟如存款人於中
    途死亡，則由其合法繼承人為解約之意思表示；存款人或合
    法繼承人，如欲請求返還上開存款，得以解約日新台幣牌告
    價請求返還新台幣之事實，為被告於本院審理中所自認（見
    本院97年3 月26日言詞辯論筆錄），並有被告提出之外匯定
    存存單內容、各類存款歷史對帳單可證。而原告為張耀元之
    唯一繼承人，得請求被告返還上開存款，已如前述，且原告
    已於96年3 月26日本院審理中，當庭向被告為解約之意思表
    示（見同上期日筆錄），自得請求以解約日之新台幣牌告價
    返還上開存款，又上開外幣存款於同上期日累計之金額為24
    ,101.84 紐西蘭幣，且當日紐西蘭幣折合新台幣牌告價為23
    .9 913元，為兩造所不爭執，則原告請求被告返還新台幣57
    8, 23 4 元，核屬有據（計算式：24101.84紐幣×23.9913
    元= 上開金額，元以下四捨五入）。
  (八)末以，內政部上開「繼承登記法令補充規定」第20點之後段
    固規定，同胞兄弟姐妹被他人收養者，於收養關係未終止前
    ，對其本生兄弟姐妹之繼承權當暫時停止云云，然上開規定
    性質上顯屬行政命令，且其規定內容與本件情形不同，自不
    得比附援引，被告援引上開規定辯稱原告非張耀元之繼承人
    云云，顯屬誤會。
五、綜上，原告主張其為張耀元之唯一繼承人，依繼承及消費寄
    託之法律關係，請求被告給付如主文所示之金額及自解約日
    之翌日即97年3 月27日起至清償日止，按週年利率百分之5
    計算之法定遲延利息，為有理由，應予准許。
六、據上論結，原告之訴為有理由，依民事訴訟法78條，判決如
    主文。
中    華    民    國    97    年    5    月    29    日
            民事第二庭            法  官  張金柱
如對本判決上訴，須於判決送達後20日內向本院提出上訴狀（須
依被告人數提出繕本）。
以上正本證明與原本無異。
中    華    民    國    97    年    5     月    27    日
                                  書記官  黃珮娟


司法院資訊處製作；財團法人民間司法改革基金會備份。
